臺灣高等法院刑事判決　　　　　　 91年度上更(一)字第673號
上　訴　人　臺灣士林地方法院檢察署檢察官
上　訴　人
即　被　告　丁○○○
選任辯護人　羅行律師
　　　　　　溫瑞鳳律師
上列上訴人因被告偽造文書等案件，不服臺灣士林地方法院86年
度訴字第1104號，中華民國88年3月10日第一審判決（起訴案號
：臺灣士林地方法院檢察署86年度偵字第3287號、第7513號），
提起上訴，判決後經最高法院發回更審。本院判決如下：
    主  文
原判決關於丁○○○部分撤銷。
丁○○○行使偽造私文書，足以生損害於他人，處有期徒刑參月
，如易科罰金，以參佰元折算壹日。緩刑參年。同意書上偽造之
「丙○○○」署名壹枚沒收。
    事  實
一、山田美惠子（日本人）係儷國育樂事業股份有限公司（以下
    簡稱儷國公司）及風土建設股份有限公司（以下簡稱風土公
    司）之實際負責人，並持有風土公司百分之九十九股份，而
    風土公司擁有儷國公司百分之七十股份，其中二股分別信託
    登記於袁巧齡、范育材名下，山田美惠子自己則持有一股，
    因山田美惠子為外國人不得為儷國公司董事長，因而信託由
    袁巧齡擔任儷國公司名義上董事長，並為風土公司董事，甲○○為風土公司名義上董事長，而儷國公司其餘百分之三十
    之股份分別由戊○○擔任監察人（百分之十五股份）、蕭添
    福、洪勝雄為該公司董事（各百分之七點五股份）。另儷國
    公司並擁有附表一、二、三所示之土地，山田美惠子則將該
    土地所有權狀、風土、儷國公司之印鑑章及其他重要文件交
    由其翻譯人員丁○○○與乙○○保管。民國（下同）八十二
    年十一月十三日山田美惠子因病死亡（繼承人為日籍人丙○○○，因長期住在日本，不瞭解且未參與山田美惠子在台灣
    之事業），當時丙○○○人在日本，無暇亦無意願來台處理
    其母山田美惠子所遺留之資產。丁○○○為處理風土公司所
    持有儷國公司百分之七十之股份，竟未經丙○○○之同意，
    於八十二年十一月二十九日，在台中市戊○○公司處，擅自
    於委託戊○○出售風土公司持有之儷國公司百分之七十股份
    之同意書上偽造「丙○○○」之署名，盜用「丙○○○」印
    章，偽造該份同意書，並持以交付不知情之戊○○，足以生
    損害於丙○○○。
二、案經丙○○○及風土公司訴由台灣士林地方法院檢察署檢察
    官偵查起訴及台灣新竹地方法院檢察署檢察官移送併案審理
    。
    理  由
一、訊據上訴人即被告丁○○○固坦承於委託戊○○出售風土公
    司持有之儷國公司百分之七十股份之同意書上簽署告訴人丙○○○之名，並蓋用其印章等情不諱，惟矢口否認有偽造文
    書、背信犯行，辯稱：山田美惠子於八十二年九月二日出具
    確認承諾書，委託其全權負責辦理風土公司持有之儷國公司
    百分之七十股份讓售事宜；於八十二年十月十五日召開之風
    土公司臨時董事會、股東會亦被授權處理風土公司財產讓售
    業務；告訴人丙○○○亦曾於八十二年十一月十四簽立「覺
    書」，關於風土公司業務之推動，全權委任其處理；嗣被告
    戊○○表明有意購買風土公司持有之儷國公司百分之七十股
    份，請其出具告訴人丙○○○同意之證明，其認為同意書之
    內容為前風土公司授權之範圍，亦為告訴人丙○○○所授權
    為推動風土公司業務之必要事項，對風土公司及告訴人丙○○○均無構成損害之虞，故代告訴人丙○○○簽訂同意書；
    且其事後亦向告訴人丙○○○報告云云。然查：
  (一)山田美惠子為日本人，於八十二年十一月十三日死亡；其持
    有風土公司百分之九十九之股份（四萬九千九百九十四股）
    ，為風土公司之實際負責人；而風土公司持有儷國公司百分
    之七十之股份（共計六萬三千股，實際登記予風土公司有62
    997股，另二股分別信託登記於被告袁巧齡、范育材名下，
    山田美惠子自己則持有一股），因山田美惠子為外國人不得
    為儷國公司董事長，故由被告袁巧齡受託擔任儷國公司董事
    長，並為風土公司董事等情，業據共同被告袁巧齡於偵審中
    供承不諱，核與風土公司董事長甲○○、共同被告即儷國公
    司股東蕭添福、洪勝雄、范育材、戊○○於偵審中所供相符
    ，並分別有風土公司、儷國公司之股東名簿及變更登記事項
    卡附卷可佐。
  (二)上揭偽造文書之事實，業據告訴人丙○○○指訴綦詳，並有
    該份同意書影本附卷可稽。再依被告所稱授權依據之「覺書
    」內容觀之，告訴人丙○○○僅同意被告丁○○○負責完成
    八十二年十一月二日與張田中之股份買賣契約；「覺書」中
    之第三點雖表示被告丁○○○應負責風土公司及儷國公司一
    切善後之處理，此應係指關於前開買賣之善後處理，有該份
    「覺書」影本及中譯本附卷可參，被告丁○○○自承保管儷
    國公司之大小章各一顆、印鑑證明書兩份、公司執照、營利
    事業登記證、高爾夫球場設立許可證等證件，並稱乃係受山
    田美惠子生前之託（八十四年元月二十五日陳報狀，八十三
    年偵一０七００卷(二)第三六頁背面至第三七頁），而告訴人
    丙○○○於八十四年四月二十日具狀稱伊並未授權被告丁○○○簽署任何同意書，八十二年十一月山田美惠子病逝，公
    司相關文件、資料均為被告丁○○○等人占有、把持中，伊
    為換取相關證件、資料，不得已於八十二年十一月十四日應
    丁○○○之強硬要求，與丁○○○等人簽立前開覺書，藉以
    換取野副交還部分文件。前開覺書，伊僅同意被告丁○○○
    等負責完成八十二年十一月二日與張田中之股份買賣契約，
    並未授權丁○○○代伊為任何文件之簽署，尤其未授權丁○○○在前開買賣無法進行時，代伊簽立同意書另行出賣（參
    見八十四年四月二十日補充告訴理由續(四)狀，同右偵卷第二
    八０頁背面至第二八一頁。另八十四年五月四日補充告訴理
    由續(六)狀，八十四年度偵字第四九六四卷第六六頁正、背面
    ，亦同旨）。被告丁○○○亦供稱：（丙○○○有否委託你
    處理過任何事情？）自山田生病後，山田之夫柳澤良夫知公
    司之事是我在處理，所以柳澤良夫也會打電話來問公司之事
    處理的情形，而八十二年十一月十四日山田去世後，丙○○○與柳澤良夫在我面前寫過覺書，就只這一件，除這份覺書
    外，丙○○○沒再授權我任何事情。（丙○○○只授權你處
    理與覺書有關之事，而覺書內容中有關的只是與張田中之買
    賣而已，為何你要簽丙○○○之名在同意書上？）我認為覺
    書內容目的是在要賣儷國百分之七十之土地，而因戊○○要
    求我簽丙○○○之名，且我認為這不是壞事情，所以就簽了
    柳澤之名等語（見八十四年度偵字第四九六四卷第一六０頁
    至第一六二頁背面）。（有否經丙○○○同意簽覺書及同意
    書？）丙○○○知道這件事，這件事一直都由我處理，證明
    之後我也宣布。伊於偵查中並一度畏罪心虛而推諉犯行辯稱
    ：（【提示覺書一件】是否丙○○○寫的？）是，印章也是
    他蓋的。（但嗣後改稱覺書是伊所寫，由丙○○○親自簽名
    。）（【提示同意書】是否丙○○○寫的？）我不知道這份
    文件。簽名是丙○○○的字。（但嗣後改稱同意書是伊代丙○○○簽名。），凡此足見被告丁○○○超出丙○○○之授
    權範圍而擅自以丙○○○之名義立下前揭同意書甚明，是告
    訴人丙○○○並未授權被告丁○○○代其為任何文件之簽署
    ，亦未授權被告丁○○○在前開買賣無法進行時，代其簽立
    同意書另行出賣，故被告丁○○○上開所辯，要係卸責之詞
    ，不足採信。
  (三)至被告丁○○○所辯簽立同意書後有向告訴人丙○○○報告
    云云，然為告訴人丙○○○所否認在卷，且其事後報告亦無
    礙其偽造文書罪之成立。
  (四)綜上所述，被告偽簽告訴人丙○○○之署名，及盜用丙○○○印章於委託戊○○出售風土公司持有之儷國公司百分之七
    十股份之同意書上，並交由戊○○，足生損害於丙○○○之
    事證明確，犯行可以認定。
二、核被告丁○○○所為，係犯刑法第二百十六條、第二百十條
    之行使偽造私文書罪。其偽造署名、盜用印章以偽造私文書
    ，偽造私文書後復持以行使，偽造署名、盜用印章為偽造私
    文書之部分行為，偽造之低度行為為行使之高度行為所吸收
    ，均不另論罪。公訴意旨雖未論及被告丁○○○行使偽造私
    文書之犯行，惟此部分犯罪事實與已起訴之偽造署名部分有
    實質上一罪之關係，而為起訴效力所及，本院自得併予審判
    ，附此敘明。
三、原審對被告予以論罪科刑，固非無見，惟被告行為後，刑法
    第四十一條關於有期徒刑易科罰金之條件業於90年1月10日
    經公告修正，並於同年月12日施行生效，修正後之刑法第四
    十一條第一項關於有期徒刑易科罰金之條件法定刑五年以下
    有期徒刑之罪，經宣告為六個月以下有期徒刑、拘役者得易
    科罰金，此項規定有利被告，原審未及適用，就被告所處之
    刑，諭知易科罰金之折算標準，自有未洽。又原判決既宣告
    被告緩刑三年，但卻疏未引用刑法第七十四條第一款，亦有
    未合。本件被告仍執陳詞上訴，否認犯罪，雖無理由，已如
    前述。而檢察官依告訴人請求上訴意旨略以：(一)被告丁○○○與袁巧齡、戊○○等人在未經公司董事會、股東會合法提
    案、決議下，虛構合法買賣要件，把公司主要且唯一之鉅額
    財產處分殆盡，處分土地取得之價金，巧立名目瓜分一空，
    未交與儷國公司，涉有背信、使公務員登載不實於文書罪犯
    行，甚為明確；(二)被告丁○○○偽簽告訴人丙○○○之署名
    ，亦係為達非法處分儷國公司土地之手段，其惡性不可謂之
    不大，對認定其非法處分儷國公司之土地之犯行，偽造簽名
    部分僅判處有期徒刑三月尚諭知緩刑三年，顯屬過輕且有不
    當之違法云云。然查：(一)公訴人起訴被告丁○○○之犯罪事
    實，僅就其未經告訴人丙○○○之同意，偽造丙○○○之署
    押於同意書上，而認其涉犯偽造署押罪嫌，至於其是否與袁
    巧齡、戊○○等人共同未經公司董事會、股東會合法提案、
    決議下處分儷國公司之土地部分，則未予論及，法院在無審
    判不可分之情形下（理由如後敘），自不得就未經起訴之犯
    罪審判。(二)觀之卷附被告所偽造丙○○○署押之同意書，該
    紙同意書除有偽造丙○○○之署押外，尚有袁巧齡代表儷國
    公司具名同意委託戊○○出售風土公司持有之儷國公司百分
    之七十股份，而丙○○○持有風土公司之股份僅一股，則被
    告偽造丙○○○之署押所侵害之法益，應係丙○○○其所持
    有之風土公司股份，該授權同意書核與處分儷國公司之土地
    應無必然關係。縱然被告與袁巧齡、戊○○等人未經合法董
    事會、股東會決議即擅自處分儷國公司土地，並由被告提供
    相關資料之背信行為屬實，亦難認與其偽造丙○○○之同意
    書之行使偽造私文書、使公務員登載不實於文書罪等犯行有
    何方法結果之牽連犯關係，而為起訴效力所及，本院自無由
    審究。是公訴人上訴意旨認原審對被告之背信、使公務員登
    載不實罪犯行為未予論處，實有誤會。(三)再被告所偽造丙○○○署押之同意書，所侵害之法益為丙○○○所持有之風土
    公司一股之股份權，其情節尚非重大，原審審酌一切情狀，
    量處有期徒刑三月，並諭知緩刑三年，尚無不洽，是檢察官
    之上訴亦無理由，惟原判決既有上開可議之處，自應由本院
    就被告丁○○○部分撤銷改判。爰審酌被告丁○○○之素行
    、犯罪之動機、手段、所生危害、犯後態度等一切情狀，量
    處有期徒刑三月，並依修正後之刑法第四十一條第一項前段
    諭知易科罰金之折算標準。末查被告丁○○○前未曾受有期
    徒刑以上刑之宣告，此有台灣高等法院檢察署刑案紀錄簡覆
    表一紙在卷可稽，其經此教訓，當知警惕，應無再犯之虞，
    本院認所宣告之刑以暫不執行為適當，爰併予宣告緩刑三年
    ，以啟自新。同意書上偽造之「丙○○○」署名一枚，係偽
    造之署名，不問屬於被告丁○○○與否，依刑法第二百十九
    條併予宣告沒收。
據上論斷，應依刑事訴訟法第369條第1項前段、第364條、第299
條第1項前段，刑法第2條第1項前段、第216條、第210條、第219
條、第41條第1項前段、第74條第1款，罰金罰鍰提高標準條例第
2條，判決如主文。
本案經檢察官林炳雄到庭執行職務。
中　　華　　民　　國　　94　　年　　5 　　月　　31　　日
　　　　　　　　　刑事第十三庭  審判長法　官  劉景星
                                      法  官  陳博志
                                      法  官  李春地
以上正本證明與原本無異。
如不服本判決，應於收受送達後十日內向本院提出上訴書狀，其
未敘述上訴之理由者並得於提起上訴後十日內向本院補提理由書
（均須按他造當事人之人數附繕本）。
                                      書記官  柳秋月
中　　華　　民　　國　　94　　年　　6 　　月　　3 　　日
附錄：本案論罪科刑法條全文
刑法第210條
 (偽造變造私文書罪)
偽造、變造私文書，足以生損害於公眾或他人者，處五年以下有
期徒刑。
刑法第216條
 (行使偽造變造或登載不實之文書罪)
行使第二百十條至第二百十五條之文書者，依偽造、變造文書或
登載不實事項或使登載不實事項之規定處斷。
